【裁判字號】    98,家上,223
【裁判日期】    981201
【裁判案由】    離    婚等
【裁判全文】
臺灣高等法院民事判決                 98年度家上字第223號
上  訴  人  甲○○
被  上訴人  乙○○
上列當事人間離婚等事件，上訴人對於中華民國98年6月26日臺
灣桃園地方法院第一審判決（98年度婚字第40號）提起上訴，本
院於98年11月17日言詞辯論終結，判決如下：
    主  文
原判決廢棄。
准上訴人與被上訴人離婚。
第一、二審訴訟費用由被上訴人負擔。
    事實及理由
壹、程序方面
一、按離婚之訴，得於第二審言詞辯論終結前，為訴之變更、追
    加或提起反訴。此觀諸民事訴訟法第572條第1項規定自明。
    又在第二審為訴之變更追加，非經他造同意，不得為之，固
    為民事訴訟法第446條第1項所明定。惟離婚之訴，得於第二
    審言詞辯論終結前為變更追加，同法第572條第1項復有明文
    ，此為對於第446條第1項之特別規定。當事人就此項訴訟為
    訴之變更追加，自無須經他造之同意（最高法院70年臺上字
    第637號判例意旨參照）。
二、經查，上訴人於原審係依民法第1052條第1項第3款規定，主
    張有受被上訴人不堪同居之虐待，而請求判決離婚。嗣於本
    院追加民法第1052條第1項6款及同條第2項為離婚事由（見
    民國98年10月12日準備程序筆錄），揆諸上開說明意旨，無
    須經被上訴人之同意，應予准許，先此敘明。
貳、實體方面
一、上訴人主張：兩造為夫妻關係，理應相親相愛，互相扶持。
    但被上訴人個性極端，時常無故暴怒，懷疑伊外遇，並多次
    出言恐嚇要殺害伊，還說患有精神疾病，縱使殺死伊，法院
    亦會判其無罪。97年4月30日晚上，被上訴人搬瓦斯至房間
    內，揚言要與伊同歸於盡，伊甚感害怕而逃離住處。隔日清
    晨返家察看，看到瓦斯有一點漏氣，被上訴人有割腕，所以
    打電話報警，並請訴外人藍玉鳳照顧被上訴人，伊才去上班
    。當日午休時，伊看到簡訊趕回家，有向警察說被上訴人揚
    言要同歸於盡乙事。被上訴人又於97年5、6月間，強掐伊頸
    部，復於同年10月17日拿刀子放在廁所、購買木炭，致伊心
    生恐懼。且被上訴人前曾多次因兩造口角，而對伊持刀相向
    ，伊曾聲請保護令，經臺灣桃園地方法院（下稱桃園地院）
    核發97年度家護字第1098號通常保護令（下稱系爭保護令，
    該事件卷宗下稱保護事件卷，該事件下稱系爭保護令事件）
    。是故，被上訴人多次對伊實施精神上之不法侵害，伊實受
    有被上訴人不堪同居之虐待，已無法繼續與被上訴人共同生
    活，為此爰依民法第1052條第1項第3款、第6款、第2項規定
    ，請求擇一判決離婚等情，並聲明：請准伊與被上訴人離婚
    。
二、被上訴人則以：伊未說過要殺死上訴人，或與上訴人同歸於
    盡之言語，只有於97年4月30日，因無法忍受上訴人每天不
    回家，一時情緒失控才開瓦斯自殺，當時上訴人根本不在家
    中。之前伊曾因上訴人滯留越南，拒絕返家同住而割腕自殺
    1 次，然伊從不曾傷害上訴人，亦未拿刀抵住上訴人脖子。
    上訴人曾於97年8月19日接受「你給我在外面友，有認識一
    些男性可以幫我嗎，你可以嗎」之簡訊，足見上訴人係因在
    外找到其他人可以幫忙，故要求離婚，伊並未對上訴人有任
    何虐待之行為等語置辯，並聲明：上訴人於原審之訴駁回。
三、本件經原審判決上訴人之訴駁回。上訴人不服原審判決提起
    上訴，聲明為：(一)原判決廢棄。(二)准上訴人與被上訴人離婚
    。被上訴人則聲明：上訴駁回。
四、兩造不爭執之事實（見本院98年10月12日準備程序筆錄，並
    依判決格式修正或刪減文句，或依爭點論述順序整理內容）
（一）兩造係夫妻關係，自86年4月8日結婚至今，已存續10餘年
      。
（二）被上訴人曾於97年4月30日，一時情緒失控開瓦斯自殺。
      在此之前，被上訴人曾割腕自殺1次。
（三）上訴人曾聲請保護令，經桃園地院以系爭保護令事件核發
      系爭保護令。
（四）上揭事實，並有兩造不爭執其形式真正（見本院同上筆錄
      ）之系爭保護令、員警職務報告（影本）附卷可稽（分別
      見保護事件卷第18頁、第27頁），自堪信為真實。
五、經本院於98年10月12日與兩造整理並協議簡化之爭點為（見
    本院上開筆錄，並依本院論述之先後與妥適，而調整其順序
    、內容）：
（一）上訴人以兩造間有難以維持婚姻之重大事由，而請求判決
      離婚，有無理由？
（二）上訴人以不堪同居之虐待為理由，而請求判決離婚，有無
      理由？
  １、被上訴人有無多次出言恐嚇殺害上訴人之行為？
  ２、被上訴人有無揚言與上訴人同歸於盡之行為？
  ３、被上訴人有無強掐上訴人頸部、將刀子放在廁所、購買木
      炭等行為？
  ４、被上訴人有無多次因口角，而對上訴人持刀相向之行為？
  ５、上訴人是否受被上訴人不堪同居之虐待，而無法與被上訴
      人共同生活？
（三）上訴人以被上訴人意圖殺害上訴人，而請求判決離婚，有
      無理由？
  １、被上訴人有無多次出言恐嚇殺害上訴人之行為？
  ２、被上訴人有無揚言與上訴人同歸於盡之行為？
  ３、被上訴人有無強掐上訴人頸部、將刀子放在廁所、購買木
      炭等行為？
  ４、被上訴人有無多次因口角，而對上訴人持刀相向之行為？
六、茲就爭點分別論述如下
（一）上訴人以兩造間有難以維持婚姻之重大事由，而請求判決
      離婚，為有理由。
  １、按有民法第1052條第1項以外之重大事由，難以維持婚姻
      者，夫妻之一方得請求離婚。但其事由應由夫妻之一方負
      責者，僅他方得請求離婚，此觀諸民法第1052條第2項規
      定即明。蓋婚姻以夫妻終身之共同生活為目的，凡對家庭
      生活之美滿幸福，有所妨礙，足以破壞共同生活之重大事
      由，難以維持婚姻者，夫妻之一方得依民法第1052條第2
      項規定訴請離婚。至婚姻是否難以維持，應斟酌破壞夫妻
      共同生活之具體情事，是否客觀上達於動搖夫妻之共同生
      活，而喪失維持婚姻之意欲為斷。
  ２、經查，被上訴人曾於97年4月30日，一時情緒失控開瓦斯
      自殺；在此之前，被上訴人曾割腕自殺1次等節，為兩造
      所不爭執（見上四之（二）所示），自堪信為實在。又被
      上訴人於系爭保護令事件自承：97年10月17日兩造吵架時
      ，伊有拿瓦斯桶等語（見保護事件卷第13頁）。據此以觀
      ，被上訴人於兩造吵架時，至少曾有割腕、開瓦斯自殺、
      拿瓦斯桶等行為，應堪確定。佐諸被上訴人所陳：於97年
      4月30日，伊因無法忍受上訴人每天不回家，一時情緒失
      控開瓦斯自殺等情（見原審卷第31頁），則上訴人主張：
      因被上訴人揚言要與伊同歸於盡，伊甚感害怕而逃離住處
      等節（見原審卷第32頁），要非出於虛構。準此，被上訴
      人於兩造共同生活期間，有上開具體舉止，上訴人是否仍
      能與被上訴人繼續共同生活，非無疑問。
  ３、佐諸保護事件卷附之桃園縣政府警察局中壢分局文化派出
      所員警陳智勇製作之職務報告內容：其於97年4月30日8時
      至10時擔任巡邏勤務，接獲值班通報前往中華路一段628
      號美而美早餐店內，疑似有民眾企圖要開瓦斯自殺。其立
      即迅速到達現場，報案人藍玉鳳（與被上訴人係僱傭關係
      ）在場，稱被上訴人近日與上訴人相處不睦，時常有爭吵
      ，趁上訴人上班之際，將被上訴人經營之早餐店關門，因
      藍玉鳳上班時，發現店門無法開啟，打電話給被上訴人均
      無回應，發覺事情有異。於門口處又有聞到濃厚瓦斯味，
      遂報警處理。嗣屋主到場，將大門打開讓消防救護人員先
      進入屋內救人，發現被上訴人躺在房間內床上，雙眼睜開
      神情呆滯，身上無任何傷處，其身邊還放置二把菜刀。其
      遂進入瞭解被上訴人身體狀況與事出原因，該被上訴人稱
      並沒有自殺輕生念頭，只是與上訴人吵架要鬧離婚，所以
      當天就停止營業，在家休養。其見被上訴人精神意識不佳
      ，疑似精神患有憂鬱，經被上訴人同意後，配合消防隊載
      至署立桃園醫院觀察等情（見保護事件卷第27頁）以觀，
      則上訴人主張被上訴人曾於兩造吵架後，產生輕生念頭，
      且付諸行動，並有威脅被上訴人生命安全等情，應非虛捏
      之詞。據此而觀，兩造相處期間既曾出現上述激烈情狀，
      客觀上難期上訴人仍有維持婚姻之意欲。況佐之被上訴人
      於本院詢問應如何重建或維持婚姻時，亦未提出具體可行
      之計畫，僅一再指責上訴人未與之同居，而未思考應如何
      消除被上訴人之恐懼等節（參本院卷第26頁），益見被上
      訴人客觀上亦難認有維持婚姻之意欲，應屬灼然。
  ４、再按，民法第1052條第2項所指重大事由應由夫妻一方負
      責者，僅他方得請求離婚。是其所採者，為消極破綻主義
      精神，而非積極破綻主義。因此，若夫妻雙方均為有責時
      ，則應衡量比較雙方之有責程度，而許責任較輕之一方向
      應負主要責任之他方請求離婚，如雙方之有責程度相同，
      則雙方均得請求離婚，以符公平，且符合民法第1052條第
      2項規定之立法目的。查被上訴人陳稱：「上訴人從越南
      回來就變了，每天打扮漂漂亮亮的就出去，有時候就不回
      來。」「上訴人在外面有跟一位男人交往密切，我碰過好
      幾次，我問他，她都說我亂講，我是沒有證據，去年九月
      回越南，那個男人也回越南。」「（問：有無証據証明上
      訴人與陳春清或其他男生有越軌行為？）沒有證據。」等
      情（見本院卷第26頁背面）。上訴人則以：「我的衣服都
      被被上訴人丟掉，我回來都重新買衣服，因為我害怕被上
      訴人對我不利，我不敢回來，等被上訴人睡覺，我才敢回
      來。」「沒有這回事（跟一位男人交往密切），我認識一
      個哥哥他的名字叫陳春清，我回越南是他借我倆萬元，我
      有跟被上訴人講這件事他不相信。」「我說我沒有他不相
      信我，真的沒有這回事，他就是一直懷疑我，被上訴人不
      是要我回來，他要三十五萬元才願意離婚。」等語（見本
      院卷第26頁背面至第27頁）。準此以察，顯見兩造間之信
      賴關係可謂蕩然無存，實難期能繼續維持婚姻關係，堪以
      認定。惟被上訴人所指上訴人拒絕同居等情事縱屬非虛，
      然揆諸上開說明，上訴人仍得依民法第1052條第2項規定
      請求判決離婚。蓋就兩造婚姻之危機產生，被上訴人有責
      程度顯然較重，此由上２、３認定之具體事故，皆為被上
      訴人所造成。至被上訴人指摘上訴人之事由，均未舉證以
      實其說，尚難採信。
  ５、復按，民法第1052條第2項所謂「有前項以外之重大事由
      ，難以維持婚姻者」，乃抽象的、概括的離婚事由，係民
      法親屬編於74年修正時，為因應實際需要，參酌各國立法
      例，導入破綻主義思想所增設，其目的在使夫妻請求裁判
      離婚之事由較富彈性。是夫妻間發生足使婚姻難以維持之
      重大事由者，雖不符合該條第1項所列各款情形，亦無不
      准依該法條第2項訴請離婚之理，不因當事人併據同一事
      實主張有該條第1項離婚原因而有不同。查上訴人雖同時
      以上開事實，主張兩造間有民法第1052條第1項第3款、第
      6款之離婚事由，但上訴人亦請求本院擇一為其有利之判
      決（見本院卷第23頁背面）。職是，上訴人據上開事實，
      而主張兩造間有民法第1052條第2項之重大事由，亦屬可
      採。
  ６、據上而論，足徵兩造相處模式出現極大問題，幾無互信，
      更無互動，參諸上１之說明，應認兩造間有難以維持婚姻
      之重大事由。又縱被上訴人辯稱：是因上訴人不回家，伊
      始有各該舉措等情，然被上訴人亦有責任，且被上訴人之
      有責程度，顯高於上訴人，業經認定如上。是故，上訴人
      請求離婚，亦符合民法第1052條第2項規定之立法目的。
      又上訴人主張之事由，或不構成民法第1052條第1項第3款
      或第6款之事由，但仍得以之為使婚姻難以維持之重大事
      由，應無疑問，併此指明。
（二）至原列爭點「（二）上訴人以不堪同居之虐待為理由，而
      請求判決離婚，有無理由？」「（三）上訴人以被上訴人
      意圖殺害上訴人，而請求判決離婚，有無理由？」，因上
      訴人係請求擇一為有利判決。而上訴人依民法第1052條第
      2項規定，請求判決離婚，業經本院認為有理由，即無贅
      論其餘請求事由之必要，附此說明。
七、綜上所述，上訴人依民法第1052條第2項規定，請求判決兩
    造離婚，則為有理由，應予准許。原審未及審酌上訴人追加
    民法第1052條第2項規定為離婚事由，而為上訴人敗訴之判
    決，尚有未洽。上訴意旨指摘原判決不當，求予廢棄改判，
    為有理由。爰由本院予以廢棄改判，如主文第2項所示。
八、本件事證已臻明確，至於未論述之爭點；兩造其餘之攻擊或
    防禦方法；未經援用之證據，經本院斟酌後，認為均不足以
    影響本判決之結果，自無一一詳予論駁之必要，併此敘明。
九、據上論結，本件上訴為有理由，依民事訴訟法第450條、第
    78條，判決如主文。
中    華    民    國    98    年    12    月     1    日
                    民事第五庭
                        審判長法  官  李錦美
                              法  官  黃雯惠
                              法  官  鍾任賜
正本係照原本作成。
如不服本判決，應於收受送達後20日內向本院提出上訴書狀，其
未表明上訴理由者，應於提出上訴後20日內向本院補提理由書狀
（均須按他造當事人之人數附繕本）上訴時應提出委任律師或具
有律師資格之人之委任狀；委任有律師資格者，另應附具律師資
格證書及釋明委任人與受任人有民事訴訟法第466條之1第1項但
書或第2項（詳附註）所定關係之釋明文書影本。
中    華    民    國    98    年    12    月    2     日

                              書記官  吳金來
附註：
民事訴訟法第466條之1（第1項、第2項）：
對於第二審判決上訴，上訴人應委任律師為訴訟代理人。但上訴
人或其他法定代理人具有律師資格者，不在此限。
上訴人之配偶、三親等內之血親、二親等內之姻親，或上訴人為
法人、中央或地方機關時，其所屬專任人員具有律師資格並經法
院認為適當者，亦得為第三審訴訟代理人。

司法院資訊處製作；財團法人民間司法改革基金會備份。
